---
title: "Analisis Diskriminan & Regresi Logistik Multinomial"
subtitle: "Implementasi dengan Dataset Palmer Penguins"
author: "Lintang Isa Mardani (24031554104), Ivan Cahya Aryasuta (24031554172), Rizqi Wahyu Gusniadi (24031554203)"
date: "`r format(Sys.Date(), '%d %B %Y')`"
output:
  html_document:
    toc: true
    toc_float: true
    toc_depth: 3
    theme: flatly
    highlight: tango
    code_folding: show
    df_print: paged
    number_sections: true
---

```{r setup, include=FALSE}
# Buat folder output visualisasi jika belum ada
dir.create("hasil_visualisasi", showWarnings = FALSE)

knitr::opts_chunk$set(
  echo       = TRUE,
  warning    = FALSE,
  message    = FALSE,
  fig.align  = "center",
  fig.width  = 8,
  fig.height = 5,
  fig.path   = "hasil_visualisasi/",
  dev        = "png",
  dpi        = 150
)
```

# Persiapan

## Load Package

```{r load-packages}
# install.packages(c("MASS", "nnet", "ggplot2", "dplyr", "caret",
#                    "knitr", "kableExtra", "corrplot", "tidyr", "car"))

library(MASS)
library(nnet)
library(ggplot2)
library(dplyr)
library(caret)
library(knitr)
library(kableExtra)
library(corrplot)
library(tidyr)
library(car)
```

## Load & Preprocessing Data

```{r load-data}
penguins_raw <- read.csv("penguins_size.csv", stringsAsFactors = FALSE)
str(penguins_raw)
```

```{r preprocessing}
penguins <- penguins_raw %>%
  mutate(across(everything(), ~ifelse(. %in% c("NA", ".", ""), NA, .))) %>%
  mutate(
    culmen_length_mm  = as.numeric(culmen_length_mm),
    culmen_depth_mm   = as.numeric(culmen_depth_mm),
    flipper_length_mm = as.numeric(flipper_length_mm),
    body_mass_g       = as.numeric(body_mass_g),
    species = as.factor(species),
    island  = as.factor(island),
    sex     = as.factor(toupper(sex))
  ) %>%
  na.omit()

cat("Dimensi data setelah cleaning:", nrow(penguins), "x", ncol(penguins), "\n")
cat("Distribusi spesies:\n")
print(table(penguins$species))
```

# Statistika Deskriptif

```{r deskriptif-tabel}
desc_stats <- penguins %>%
  group_by(species) %>%
  summarise(
    n               = n(),
    culmen_len_mean = round(mean(culmen_length_mm), 2),
    culmen_dep_mean = round(mean(culmen_depth_mm), 2),
    flipper_mean    = round(mean(flipper_length_mm), 2),
    mass_mean       = round(mean(body_mass_g), 1)
  )

kable(desc_stats,
      col.names = c("Spesies", "n", "Culmen Length (mm)",
                    "Culmen Depth (mm)", "Flipper Length (mm)", "Body Mass (g)"),
      caption = "Tabel 1. Rata-rata Variabel Prediktor per Spesies") %>%
  kable_styling(bootstrap_options = c("striped", "hover", "condensed"),
                full_width = FALSE)
```

```{r plot-distribusi, fig.height=7}
penguins_long <- penguins %>%
  select(species, culmen_length_mm, culmen_depth_mm, flipper_length_mm, body_mass_g) %>%
  pivot_longer(-species, names_to = "variable", values_to = "value") %>%
  mutate(variable = case_when(
    variable == "culmen_length_mm"  ~ "Culmen Length (mm)",
    variable == "culmen_depth_mm"   ~ "Culmen Depth (mm)",
    variable == "flipper_length_mm" ~ "Flipper Length (mm)",
    variable == "body_mass_g"       ~ "Body Mass (g)",
    TRUE ~ variable
  ))

ggplot(penguins_long, aes(x = species, y = value, fill = species)) +
  geom_boxplot(alpha = 0.7, outlier.shape = 21) +
  facet_wrap(~variable, scales = "free_y", ncol = 2) +
  scale_fill_manual(values = c("#FF6B6B", "#4ECDC4", "#45B7D1")) +
  labs(title = "Gambar 1. Distribusi Variabel Prediktor per Spesies",
       x = "Spesies", y = "Nilai", fill = "Spesies") +
  theme_bw() +
  theme(legend.position = "bottom",
        strip.background = element_rect(fill = "#2C3E50"),
        strip.text = element_text(color = "white", face = "bold"))
```

```{r scatter-plot}
ggplot(penguins, aes(x = culmen_length_mm, y = flipper_length_mm,
                     color = species, shape = species)) +
  geom_point(alpha = 0.7, size = 2.5) +
  scale_color_manual(values = c("#E74C3C", "#27AE60", "#2980B9")) +
  labs(title = "Gambar 2. Scatter Plot Culmen Length vs Flipper Length",
       subtitle = "Berdasarkan Spesies Penguin",
       x = "Culmen Length (mm)", y = "Flipper Length (mm)",
       color = "Spesies", shape = "Spesies") +
  theme_bw() +
  theme(legend.position = "bottom")
```

```{r korelasi}
cor_matrix <- cor(penguins %>%
                    select(culmen_length_mm, culmen_depth_mm,
                           flipper_length_mm, body_mass_g))

corrplot(cor_matrix, method = "color", type = "upper",
         addCoef.col = "black", number.cex = 0.8,
         tl.col = "black", tl.srt = 45,
         col = colorRampPalette(c("#D73027", "white", "#4575B4"))(200),
         title = "Gambar 3. Matriks Korelasi Variabel Prediktor",
         mar = c(0, 0, 2, 0))
```

# Analisis Diskriminan

## Uji Asumsi

### Uji Normalitas (Shapiro-Wilk)

```{r uji-normalitas}
vars       <- c("culmen_length_mm", "culmen_depth_mm", "flipper_length_mm", "body_mass_g")
var_labels <- c("Culmen Length", "Culmen Depth", "Flipper Length", "Body Mass")

normalitas_result <- data.frame()
for (sp in levels(penguins$species)) {
  for (i in seq_along(vars)) {
    x  <- penguins %>% filter(species == sp) %>% pull(vars[i])
    sw <- shapiro.test(x)
    normalitas_result <- rbind(normalitas_result, data.frame(
      Spesies    = sp,
      Variabel   = var_labels[i],
      W          = round(sw$statistic, 4),
      p_value    = round(sw$p.value, 4),
      Kesimpulan = ifelse(sw$p.value > 0.05, "Normal", "Tidak Normal")
    ))
  }
}

kable(normalitas_result, row.names = FALSE,
      caption = "Tabel 2. Uji Shapiro-Wilk Normalitas per Variabel per Spesies") %>%
  kable_styling(bootstrap_options = c("striped", "hover", "condensed")) %>%
  row_spec(which(normalitas_result$Kesimpulan == "Tidak Normal"),
           background = "#FFF3CD")
```

### Uji Homogenitas Varians (Levene)

```{r uji-homogenitas}
levene_results <- data.frame()
for (i in seq_along(vars)) {
  lev <- car::leveneTest(penguins[[vars[i]]] ~ penguins$species)
  levene_results <- rbind(levene_results, data.frame(
    Variabel   = var_labels[i],
    F_stat     = round(lev$`F value`[1], 4),
    p_value    = round(lev$`Pr(>F)`[1], 4),
    Kesimpulan = ifelse(lev$`Pr(>F)`[1] > 0.05, "Homogen", "Tidak Homogen")
  ))
}

kable(levene_results, row.names = FALSE,
      caption = "Tabel 3. Uji Levene Homogenitas Varians per Variabel") %>%
  kable_styling(bootstrap_options = c("striped", "hover", "condensed")) %>%
  row_spec(which(levene_results$Kesimpulan == "Tidak Homogen"),
           background = "#FFF3CD")
```

## Pembagian Data Training dan Testing

```{r split-data}
set.seed(42)
train_idx  <- createDataPartition(penguins$species, p = 0.8, list = FALSE)
train_data <- penguins[train_idx, ]
test_data  <- penguins[-train_idx, ]

cat("Data training:", nrow(train_data), "observasi\n")
cat("Data testing :", nrow(test_data), "observasi\n")
cat("\nDistribusi spesies - Training:\n")
print(table(train_data$species))
cat("\nDistribusi spesies - Testing:\n")
print(table(test_data$species))
```

## Perhitungan Manual Matriks B dan W

```{r manual-BW}
pred_vars     <- c("culmen_length_mm", "culmen_depth_mm", "flipper_length_mm", "body_mass_g")
X_train       <- as.matrix(train_data[, pred_vars])
species_train <- train_data$species
species_list  <- levels(species_train)
g <- length(species_list)
p <- ncol(X_train)
n <- nrow(X_train)

x_bar <- colMeans(X_train)

group_means <- sapply(species_list, function(sp) {
  colMeans(X_train[species_train == sp, ])
})
colnames(group_means) <- species_list

cat("=== GRAND MEAN ===\n")
print(round(x_bar, 3))

cat("\n=== MEAN PER SPESIES ===\n")
print(round(group_means, 3))

B <- matrix(0, p, p)
for (sp in species_list) {
  ni   <- sum(species_train == sp)
  diff <- group_means[, sp] - x_bar
  B    <- B + ni * (diff %o% diff)
}

W <- matrix(0, p, p)
for (sp in species_list) {
  Xi     <- X_train[species_train == sp, ]
  xi_bar <- group_means[, sp]
  for (j in 1:nrow(Xi)) {
    diff <- Xi[j, ] - xi_bar
    W    <- W + (diff %o% diff)
  }
}

cat("\n=== MATRIKS BETWEEN-GROUPS (B) ===\n")
print(round(B, 2))

cat("\n=== MATRIKS WITHIN-GROUPS (W) ===\n")
print(round(W, 2))
```

## Eigenvector W⁻¹B

```{r eigenvector}
W_inv <- solve(W)
WinvB <- W_inv %*% B
eig   <- eigen(WinvB)

cat("=== EIGENVALUES W-1B ===\n")
print(round(Re(eig$values), 6))

eig_vec <- Re(eig$vectors)
rownames(eig_vec) <- pred_vars
colnames(eig_vec) <- paste0("LD", 1:p)

cat("\n=== EIGENVECTORS (Koefisien Fungsi Diskriminan) ===\n")
print(round(eig_vec[, 1:2], 6))

eig_vals     <- Re(eig$values)
eig_vals_pos <- eig_vals[eig_vals > 1e-10]
prop_var     <- eig_vals_pos / sum(eig_vals_pos)

cat("\n=== PROPORSI VARIANSI YANG DIJELASKAN ===\n")
for (i in seq_along(prop_var)) {
  cat(sprintf("LD%d: %.2f%%\n", i, prop_var[i] * 100))
}
```

## Model LDA

```{r lda-model}
lda_model <- lda(species ~ culmen_length_mm + culmen_depth_mm +
                              flipper_length_mm + body_mass_g,
                 data  = train_data,
                 prior = c(1, 1, 1) / 3)

print(lda_model)
```

```{r lda-koefisien}
lda_coef          <- as.data.frame(lda_model$scaling)
lda_coef$Variabel <- rownames(lda_coef)

kable(lda_coef[, c("Variabel", "LD1", "LD2")],
      row.names = FALSE, digits = 4,
      caption = "Tabel 4. Koefisien Linear Discriminant Functions") %>%
  kable_styling(bootstrap_options = c("striped", "hover"), full_width = FALSE)
```

```{r lda-prop-trace}
prop_trace <- round(lda_model$svd^2 / sum(lda_model$svd^2) * 100, 2)
cat("Proporsi Variansi:\n")
cat(sprintf("  LD1: %.2f%%\n", prop_trace[1]))
cat(sprintf("  LD2: %.2f%%\n", prop_trace[2]))
cat(sprintf("  Total: %.2f%%\n", sum(prop_trace)))
```

## Visualisasi Fungsi Diskriminan

```{r plot-lda}
lda_pred_train <- predict(lda_model, train_data)

lda_df <- data.frame(
  LD1     = lda_pred_train$x[, 1],
  LD2     = lda_pred_train$x[, 2],
  Species = train_data$species
)

ggplot(lda_df, aes(x = LD1, y = LD2, color = Species, shape = Species)) +
  geom_point(alpha = 0.75, size = 2.5) +
  stat_ellipse(aes(fill = Species), geom = "polygon", alpha = 0.1, level = 0.9) +
  scale_color_manual(values = c("#E74C3C", "#27AE60", "#2980B9")) +
  scale_fill_manual(values  = c("#E74C3C", "#27AE60", "#2980B9")) +
  labs(title = "Gambar 4. Proyeksi LDA: LD1 vs LD2",
       subtitle = sprintf("LD1: %.1f%% | LD2: %.1f%% variansi terjelaskan",
                          prop_trace[1], prop_trace[2]),
       x = paste0("LD1 (", prop_trace[1], "%)"),
       y = paste0("LD2 (", prop_trace[2], "%)")) +
  theme_bw() +
  theme(legend.position = "bottom")
```

```{r plot-ld1-hist, fig.height=4}
ggplot(lda_df, aes(x = LD1, fill = Species)) +
  geom_histogram(bins = 25, alpha = 0.6, position = "identity") +
  scale_fill_manual(values = c("#E74C3C", "#27AE60", "#2980B9")) +
  labs(title = "Gambar 5. Distribusi Skor LD1 per Spesies",
       x = "Skor LD1", y = "Frekuensi") +
  theme_bw() +
  theme(legend.position = "bottom")
```

## Posterior Probability & Classification Rule

```{r posterior-prob}
pred_test <- predict(lda_model, test_data)

posterior_df           <- as.data.frame(round(pred_test$posterior, 4))
posterior_df$Predicted <- pred_test$class
posterior_df$Actual    <- test_data$species
posterior_df$Correct   <- ifelse(posterior_df$Predicted == posterior_df$Actual, "V", "X")

kable(head(posterior_df, 10),
      caption = "Tabel 5. Posterior Probability (10 Observasi Pertama Test Set)") %>%
  kable_styling(bootstrap_options = c("striped", "hover", "condensed"))
```

## Evaluasi Model LDA

### Confusion Matrix & APER - Training Set

```{r confusion-matrix-train}
pred_train_class <- predict(lda_model, train_data)$class
cm_train         <- confusionMatrix(pred_train_class, train_data$species)

cat("=== CONFUSION MATRIX - TRAINING SET ===\n")
print(cm_train$table)

n_total    <- sum(cm_train$table)
n_wrong    <- n_total - sum(diag(cm_train$table))
aper_train <- n_wrong / n_total

cat(sprintf("\nAPER (Training) = %d / %d = %.4f = %.2f%%\n",
            n_wrong, n_total, aper_train, aper_train * 100))
cat(sprintf("Akurasi (Training) = %.2f%%\n",
            cm_train$overall["Accuracy"] * 100))
```

### Confusion Matrix & APER - Test Set

```{r confusion-matrix-test}
pred_test_class <- predict(lda_model, test_data)$class
cm_test         <- confusionMatrix(pred_test_class, test_data$species)

cat("=== CONFUSION MATRIX - TEST SET ===\n")
print(cm_test$table)

n_total_t <- sum(cm_test$table)
n_wrong_t <- n_total_t - sum(diag(cm_test$table))
aper_test <- n_wrong_t / n_total_t

cat(sprintf("\nAPER (Testing) = %d / %d = %.4f = %.2f%%\n",
            n_wrong_t, n_total_t, aper_test, aper_test * 100))
cat(sprintf("Akurasi (Testing) = %.2f%%\n",
            cm_test$overall["Accuracy"] * 100))
```

```{r confusion-matrix-visual}
cm_df        <- as.data.frame(cm_test$table)
names(cm_df) <- c("Predicted", "Actual", "Freq")

ggplot(cm_df, aes(x = Actual, y = Predicted, fill = Freq)) +
  geom_tile(color = "white", linewidth = 1) +
  geom_text(aes(label = Freq), size = 8, fontface = "bold") +
  scale_fill_gradient(low = "#EBF5FB", high = "#1A5276") +
  labs(title = "Gambar 6. Confusion Matrix LDA - Test Set",
       x = "Kelas Aktual", y = "Kelas Prediksi", fill = "Frekuensi") +
  theme_bw() +
  theme(axis.text  = element_text(size = 12),
        axis.title = element_text(size = 12, face = "bold"),
        plot.title = element_text(size = 13, face = "bold"))
```

```{r lda-metrics}
metrics_df <- data.frame(
  Spesies     = levels(test_data$species),
  Sensitivity = round(cm_test$byClass[, "Sensitivity"], 4),
  Specificity = round(cm_test$byClass[, "Specificity"], 4),
  Precision   = round(cm_test$byClass[, "Precision"], 4),
  F1_Score    = round(cm_test$byClass[, "F1"], 4)
)

kable(metrics_df, row.names = FALSE,
      caption = "Tabel 6. Metrik Performa LDA per Kelas (Test Set)") %>%
  kable_styling(bootstrap_options = c("striped", "hover"), full_width = FALSE)
```

### Leave-One-Out Cross Validation (LOO-CV)

```{r loocv}
lda_cv  <- lda(species ~ culmen_length_mm + culmen_depth_mm +
                           flipper_length_mm + body_mass_g,
               data = penguins,
               CV   = TRUE)

cm_cv   <- table(Actual = penguins$species, Predicted = lda_cv$class)
aper_cv <- (sum(cm_cv) - sum(diag(cm_cv))) / sum(cm_cv)

cat("=== CONFUSION MATRIX - LOO Cross Validation ===\n")
print(cm_cv)
cat(sprintf("\nAPER (LOO-CV)    = %.4f = %.2f%%\n", aper_cv, aper_cv * 100))
cat(sprintf("Akurasi (LOO-CV) = %.2f%%\n", (1 - aper_cv) * 100))
```

## QDA (Quadratic Discriminant Analysis)

```{r qda}
qda_model <- qda(species ~ culmen_length_mm + culmen_depth_mm +
                               flipper_length_mm + body_mass_g,
                 data = train_data)

pred_qda <- predict(qda_model, test_data)
cm_qda   <- confusionMatrix(pred_qda$class, test_data$species)
aper_qda <- (sum(cm_qda$table) - sum(diag(cm_qda$table))) / sum(cm_qda$table)

cat("=== QDA - CONFUSION MATRIX (Test Set) ===\n")
print(cm_qda$table)
cat(sprintf("\nAPER (QDA)    = %.4f = %.2f%%\n", aper_qda, aper_qda * 100))
cat(sprintf("Akurasi (QDA) = %.2f%%\n", cm_qda$overall["Accuracy"] * 100))
```

## Perbandingan LDA vs QDA

```{r perbandingan-lda-qda}
comparison_df <- data.frame(
  Metode  = c("LDA (Test)", "LDA (LOO-CV)", "QDA (Test)"),
  APER    = paste0(round(c(aper_test, aper_cv, aper_qda) * 100, 2), "%"),
  Akurasi = paste0(round(c(1 - aper_test, 1 - aper_cv, 1 - aper_qda) * 100, 2), "%")
)

kable(comparison_df, row.names = FALSE,
      caption = "Tabel 7. Perbandingan Performa LDA dan QDA") %>%
  kable_styling(bootstrap_options = c("striped", "hover"), full_width = FALSE)
```

# Regresi Logistik Multinomial

## Uji Asumsi

### Tidak Ada Multikolinieritas (VIF)

```{r vif-check}
lm_proxy <- lm(as.numeric(species) ~ culmen_length_mm + culmen_depth_mm +
                 flipper_length_mm + body_mass_g + island + sex,
               data = train_data)

vif_raw <- car::vif(lm_proxy)

if (is.matrix(vif_raw)) {
  vif_df <- data.frame(
    Variabel   = rownames(vif_raw),
    VIF        = round(vif_raw[, "GVIF^(1/(2*Df))"]^2, 4),
    Keterangan = ifelse(vif_raw[, "GVIF^(1/(2*Df))"]^2 > 10,
                        "Multikolinieritas", "Aman")
  )
} else {
  vif_df <- data.frame(
    Variabel   = names(vif_raw),
    VIF        = round(as.numeric(vif_raw), 4),
    Keterangan = ifelse(as.numeric(vif_raw) > 10, "Multikolinieritas", "Aman")
  )
}

kable(vif_df, row.names = FALSE,
      caption = "Tabel 8. Variance Inflation Factor (VIF)") %>%
  kable_styling(bootstrap_options = c("striped", "hover"), full_width = FALSE) %>%
  row_spec(which(vif_df$Keterangan == "Multikolinieritas"), background = "#FFF3CD")
```

### Deteksi Outlier (Mahalanobis Distance)

```{r outlier-check}
X_all     <- as.matrix(penguins[, pred_vars])
mah_dist  <- mahalanobis(X_all, colMeans(X_all), cov(X_all))
threshold <- qchisq(0.999, df = 4)
n_outlier <- sum(mah_dist > threshold)

penguins$mah_dist <- mah_dist

cat(sprintf("Threshold Mahalanobis (chi-sq df=4, alpha=0.001): %.2f\n", threshold))
cat(sprintf("Jumlah potensi outlier: %d dari %d observasi (%.1f%%)\n",
            n_outlier, nrow(penguins), n_outlier / nrow(penguins) * 100))

ggplot(penguins, aes(x = seq_along(mah_dist), y = mah_dist, color = species)) +
  geom_point(alpha = 0.6) +
  geom_hline(yintercept = threshold, linetype = "dashed", color = "red", linewidth = 1) +
  scale_color_manual(values = c("#E74C3C", "#27AE60", "#2980B9")) +
  labs(title = "Gambar 7. Jarak Mahalanobis untuk Deteksi Outlier",
       x = "Indeks Observasi", y = "Jarak Mahalanobis", color = "Spesies") +
  theme_bw() +
  theme(legend.position = "bottom")
```

## Persiapan Data Multinomial

```{r prep-multinomial}
penguins_mn         <- penguins %>% select(-mah_dist)
penguins_mn$species <- relevel(penguins_mn$species, ref = "Adelie")

set.seed(42)
train_idx_mn <- createDataPartition(penguins_mn$species, p = 0.8, list = FALSE)
train_mn     <- penguins_mn[train_idx_mn, ]
test_mn      <- penguins_mn[-train_idx_mn, ]

cat("Referensi kategori : Adelie\n")
cat("Kategori lain      : Chinstrap (g1), Gentoo (g2)\n\n")
cat("Data training:", nrow(train_mn), "\n")
cat("Data testing :", nrow(test_mn), "\n")
```

## Model Multinomial

### Model Penuh

```{r model-penuh}
set.seed(42)
model_penuh <- multinom(
  species ~ culmen_length_mm + culmen_depth_mm + flipper_length_mm +
            body_mass_g + island + sex,
  data  = train_mn,
  trace = FALSE,
  maxit = 500
)

summary(model_penuh)
```

### Model Parsimoni

```{r model-parsimoni}
set.seed(42)
model_mn <- multinom(
  species ~ culmen_length_mm + culmen_depth_mm + flipper_length_mm +
            body_mass_g + island,
  data  = train_mn,
  trace = FALSE,
  maxit = 500
)

summary(model_mn)
```

## Uji Signifikansi Parameter

### Uji Serentak (Likelihood Ratio Test)

```{r uji-serentak}
model_null <- multinom(species ~ 1, data = train_mn, trace = FALSE)

lrt <- anova(model_null, model_mn, test = "Chisq")
print(lrt)

G_stat    <- deviance(model_null) - deviance(model_mn)
df_diff   <- length(coef(model_mn)) - length(coef(model_null))
p_value_G <- pchisq(G_stat, df = df_diff, lower.tail = FALSE)

cat(sprintf("\n=== UJI SERENTAK (LRT) ===\n"))
cat(sprintf("G2            = %.4f\n", G_stat))
cat(sprintf("Derajat bebas = %d\n", df_diff))
cat(sprintf("P-value       = %.6f\n", p_value_G))
cat(sprintf("chi2(df=%d, alpha=0.05) = %.4f\n", df_diff, qchisq(0.95, df_diff)))
cat(sprintf("\nKeputusan : %s H0\n", ifelse(p_value_G < 0.05, "TOLAK", "GAGAL TOLAK")))
cat(sprintf("Kesimpulan: %s\n",
            ifelse(p_value_G < 0.05,
                   "Minimal satu prediktor berpengaruh signifikan terhadap model.",
                   "Tidak ada prediktor yang berpengaruh signifikan.")))
```

### Uji Parsial (Wald Test)

```{r uji-parsial}
coef_mn  <- summary(model_mn)$coefficients
se_mn    <- summary(model_mn)$standard.errors
z_scores <- coef_mn / se_mn
p_values <- 2 * pnorm(abs(z_scores), lower.tail = FALSE)

cat("=== KOEFISIEN MODEL LOGIT 1 (Chinstrap vs Adelie) ===\n")
result_g1 <- data.frame(
  Variabel = colnames(coef_mn),
  Beta     = round(coef_mn["Chinstrap", ], 4),
  SE       = round(se_mn["Chinstrap", ], 4),
  Wald_Z   = round(z_scores["Chinstrap", ], 4),
  P_value  = round(p_values["Chinstrap", ], 4),
  Sig      = ifelse(p_values["Chinstrap", ] < 0.001, "***",
             ifelse(p_values["Chinstrap", ] < 0.01,  "**",
             ifelse(p_values["Chinstrap", ] < 0.05,  "*", "ns")))
)
print(result_g1)

cat("\n=== KOEFISIEN MODEL LOGIT 2 (Gentoo vs Adelie) ===\n")
result_g2 <- data.frame(
  Variabel = colnames(coef_mn),
  Beta     = round(coef_mn["Gentoo", ], 4),
  SE       = round(se_mn["Gentoo", ], 4),
  Wald_Z   = round(z_scores["Gentoo", ], 4),
  P_value  = round(p_values["Gentoo", ], 4),
  Sig      = ifelse(p_values["Gentoo", ] < 0.001, "***",
             ifelse(p_values["Gentoo", ] < 0.01,  "**",
             ifelse(p_values["Gentoo", ] < 0.05,  "*", "ns")))
)
print(result_g2)

cat("\nKeterangan: *** p<0.001  ** p<0.01  * p<0.05  ns = tidak signifikan\n")
```

```{r tabel-wald}
wald_all <- rbind(
  data.frame(Model = "Logit 1 (Chinstrap vs Adelie)", result_g1),
  data.frame(Model = "Logit 2 (Gentoo vs Adelie)",    result_g2)
)

kable(wald_all, row.names = FALSE,
      caption = "Tabel 9. Hasil Uji Wald (Uji Parsial) Model Multinomial") %>%
  kable_styling(bootstrap_options = c("striped", "hover", "condensed"), font_size = 11) %>%
  collapse_rows(columns = 1, valign = "middle") %>%
  row_spec(which(wald_all$Sig %in% c("***", "**", "*")), background = "#EBF5FB")
```

## Persamaan Model

```{r persamaan-model}
cat("=== MODEL REGRESI LOGISTIK MULTINOMIAL ===\n\n")

cat("LOGIT 1: ln[P(Chinstrap|x) / P(Adelie|x)] =\n  ")
cat(sprintf("%.4f", coef_mn["Chinstrap", "(Intercept)"]))
for (v in colnames(coef_mn)[-1]) {
  cat(sprintf(" %+.4f*%s", coef_mn["Chinstrap", v], v))
}
cat("\n\n")

cat("LOGIT 2: ln[P(Gentoo|x) / P(Adelie|x)] =\n  ")
cat(sprintf("%.4f", coef_mn["Gentoo", "(Intercept)"]))
for (v in colnames(coef_mn)[-1]) {
  cat(sprintf(" %+.4f*%s", coef_mn["Gentoo", v], v))
}
cat("\n")
```

## Odds Ratio

```{r odds-ratio}
or_mn    <- exp(coef(model_mn))
ci_lower <- exp(coef(model_mn) - 1.96 * summary(model_mn)$standard.errors)
ci_upper <- exp(coef(model_mn) + 1.96 * summary(model_mn)$standard.errors)

or_g1 <- data.frame(
  Variabel = colnames(or_mn),
  OR       = round(or_mn["Chinstrap", ], 4),
  CI_Lower = round(ci_lower["Chinstrap", ], 4),
  CI_Upper = round(ci_upper["Chinstrap", ], 4),
  P_value  = round(p_values["Chinstrap", ], 4)
)

or_g2 <- data.frame(
  Variabel = colnames(or_mn),
  OR       = round(or_mn["Gentoo", ], 4),
  CI_Lower = round(ci_lower["Gentoo", ], 4),
  CI_Upper = round(ci_upper["Gentoo", ], 4),
  P_value  = round(p_values["Gentoo", ], 4)
)

cat("=== ODDS RATIO - LOGIT 1 (Chinstrap vs Adelie) ===\n")
print(or_g1)
cat("\n=== ODDS RATIO - LOGIT 2 (Gentoo vs Adelie) ===\n")
print(or_g2)
```

```{r tabel-or}
or_combined <- rbind(
  data.frame(Model = "Chinstrap vs Adelie", or_g1),
  data.frame(Model = "Gentoo vs Adelie",    or_g2)
)

kable(or_combined, row.names = FALSE, digits = 4,
      caption = "Tabel 10. Odds Ratio dengan 95% Confidence Interval") %>%
  kable_styling(bootstrap_options = c("striped", "hover", "condensed"), font_size = 11) %>%
  collapse_rows(columns = 1, valign = "middle")
```

```{r interpretasi-or}
cat("=== INTERPRETASI ODDS RATIO (variabel numerik, p < 0.05) ===\n\n")

vars_num <- c("culmen_length_mm", "culmen_depth_mm", "flipper_length_mm", "body_mass_g")

for (v in vars_num) {
  or_val <- or_mn["Chinstrap", v]
  pv     <- p_values["Chinstrap", v]
  if (pv < 0.05) {
    arah <- ifelse(or_val > 1, "meningkat", "menurun")
    cat(sprintf("[Logit 1 - Chinstrap vs Adelie]\n"))
    cat(sprintf("  Setiap kenaikan 1 unit %s, peluang Chinstrap vs Adelie\n", v))
    cat(sprintf("  %s sebesar %.4f kali (OR=%.4f, p=%.4f)\n\n", arah, or_val, or_val, pv))
  }
}

for (v in vars_num) {
  or_val <- or_mn["Gentoo", v]
  pv     <- p_values["Gentoo", v]
  if (pv < 0.05) {
    arah <- ifelse(or_val > 1, "meningkat", "menurun")
    cat(sprintf("[Logit 2 - Gentoo vs Adelie]\n"))
    cat(sprintf("  Setiap kenaikan 1 unit %s, peluang Gentoo vs Adelie\n", v))
    cat(sprintf("  %s sebesar %.4f kali (OR=%.4f, p=%.4f)\n\n", arah, or_val, or_val, pv))
  }
}
```

## Uji Kesesuaian Model (Goodness of Fit)

```{r goodness-of-fit}
ll_null  <- logLik(model_null)
ll_model <- logLik(model_mn)

mcfadden_r2   <- as.numeric(1 - (ll_model / ll_null))
cox_r2        <- as.numeric(1 - exp((2 / nrow(train_mn)) * (ll_null - ll_model)))
nagelkerke_r2 <- cox_r2 / (1 - exp((2 / nrow(train_mn)) * as.numeric(ll_null)))

cat("=== UJI KESESUAIAN MODEL (Goodness of Fit) ===\n\n")
cat(sprintf("Log-likelihood (Null)  : %.4f\n", as.numeric(ll_null)))
cat(sprintf("Log-likelihood (Model) : %.4f\n", as.numeric(ll_model)))
cat(sprintf("AIC                    : %.4f\n", AIC(model_mn)))
cat(sprintf("BIC                    : %.4f\n", BIC(model_mn)))
cat(sprintf("\nMcFadden R2    : %.4f (%.2f%%)\n", mcfadden_r2,   mcfadden_r2   * 100))
cat(sprintf("Cox & Snell R2 : %.4f (%.2f%%)\n", cox_r2,         cox_r2        * 100))
cat(sprintf("Nagelkerke R2  : %.4f (%.2f%%)\n", nagelkerke_r2,  nagelkerke_r2 * 100))
```

```{r deviance-test}
cat("=== DEVIANCE TEST ===\n")
cat(sprintf("Null Deviance     : %.4f\n", deviance(model_null)))
cat(sprintf("Residual Deviance : %.4f\n", deviance(model_mn)))
cat(sprintf("LR G2             : %.4f\n", deviance(model_null) - deviance(model_mn)))
cat(sprintf("P-value           : %.6f\n",
            pchisq(deviance(model_null) - deviance(model_mn),
                   df = model_mn$edf - 2, lower.tail = FALSE)))
```

## Evaluasi Model Multinomial

```{r evaluasi-multinomial}
pred_mn_prob  <- predict(model_mn, test_mn, type = "probs")
pred_mn_class <- predict(model_mn, test_mn, type = "class")

cm_mn   <- confusionMatrix(factor(pred_mn_class, levels = levels(test_mn$species)),
                            test_mn$species)
aper_mn <- (sum(cm_mn$table) - sum(diag(cm_mn$table))) / sum(cm_mn$table)

cat("=== CONFUSION MATRIX - MULTINOMIAL (Test Set) ===\n")
print(cm_mn$table)
cat(sprintf("\nAkurasi : %.2f%%\n", cm_mn$overall["Accuracy"] * 100))
cat(sprintf("APER    : %.4f = %.2f%%\n", aper_mn, aper_mn * 100))
```

```{r cm-multinomial-visual}
cm_mn_df        <- as.data.frame(cm_mn$table)
names(cm_mn_df) <- c("Predicted", "Actual", "Freq")

ggplot(cm_mn_df, aes(x = Actual, y = Predicted, fill = Freq)) +
  geom_tile(color = "white", linewidth = 1) +
  geom_text(aes(label = Freq), size = 8, fontface = "bold") +
  scale_fill_gradient(low = "#FDFEFE", high = "#1E8449") +
  labs(title = "Gambar 8. Confusion Matrix Multinomial Logistik - Test Set",
       x = "Kelas Aktual", y = "Kelas Prediksi", fill = "Frekuensi") +
  theme_bw() +
  theme(axis.text  = element_text(size = 12),
        axis.title = element_text(size = 12, face = "bold"),
        plot.title = element_text(size = 13, face = "bold"))
```

```{r posterior-multinomial}
prob_df           <- as.data.frame(round(pred_mn_prob, 4))
prob_df$Predicted <- pred_mn_class
prob_df$Actual    <- test_mn$species
prob_df$Correct   <- ifelse(prob_df$Predicted == prob_df$Actual, "V", "X")

kable(head(prob_df, 10), row.names = FALSE,
      caption = "Tabel 11. Peluang Prediksi per Kelas - 10 Observasi Pertama (Test Set)") %>%
  kable_styling(bootstrap_options = c("striped", "hover", "condensed"))
```

```{r visualisasi-prob}
prob_long <- as.data.frame(pred_mn_prob) %>%
  mutate(Actual = test_mn$species) %>%
  pivot_longer(c(Adelie, Chinstrap, Gentoo),
               names_to  = "Pred_Species",
               values_to = "Probability")

ggplot(prob_long, aes(x = Pred_Species, y = Probability, fill = Pred_Species)) +
  geom_boxplot(alpha = 0.7) +
  facet_wrap(~Actual, labeller = label_both) +
  scale_fill_manual(values = c("#E74C3C", "#27AE60", "#2980B9")) +
  labs(title = "Gambar 9. Distribusi Probabilitas Prediksi per Kelas Aktual",
       x = "Spesies Prediksi", y = "Probabilitas") +
  theme_bw() +
  theme(legend.position = "none",
        strip.background = element_rect(fill = "#2C3E50"),
        strip.text = element_text(color = "white", face = "bold"))
```

# Perbandingan LDA vs Regresi Logistik Multinomial

```{r perbandingan-final}
final_comparison <- data.frame(
  Aspek = c("Metode Estimasi", "Asumsi Distribusi", "Tipe Prediktor",
            "Interpretasi", "APER Test Set", "Akurasi Test Set", "AIC"),
  LDA = c(
    "Matriks B dan W, eigenvector W-1B",
    "Multivariat Normal, kovarians homogen",
    "Hanya numerik (interval/rasio)",
    "Skor LD, cutting score, posterior prob",
    sprintf("%.2f%%", aper_test * 100),
    sprintf("%.2f%%", (1 - aper_test) * 100),
    "-"
  ),
  Multinomial_Logistik = c(
    "Maximum Likelihood (Newton-Raphson)",
    "Tidak diasumsikan",
    "Numerik & kategorik",
    "Koefisien logit, OR, posterior prob",
    sprintf("%.2f%%", aper_mn * 100),
    sprintf("%.2f%%", (1 - aper_mn) * 100),
    sprintf("%.2f", AIC(model_mn))
  )
)

kable(final_comparison, row.names = FALSE,
      col.names = c("Aspek", "LDA", "Multinomial Logistik"),
      caption = "Tabel 12. Perbandingan LDA vs Regresi Logistik Multinomial") %>%
  kable_styling(bootstrap_options = c("striped", "hover"), full_width = TRUE) %>%
  column_spec(1, bold = TRUE)
```
